臺灣臺南地方法院民事裁定
111年度消債職聲免字第39號
債  務  人  黃庭芸即黃秋香





代  理  人  趙禹任律師（法律扶助）
債  權  人  華南商業銀行股份有限公司

法定代理人  黃俊智  


債  權  人  台北富邦商業銀行股份有限公司

法定代理人  程耀輝  


債  權  人  花旗(台灣)商業銀行股份有限公司


法定代理人  莫兆鴻  
代  理  人  陳正欽  

債  權  人  玉山商業銀行股份有限公司


法定代理人  黃男州  
代  理  人  朱逸君  
            林慧琪  
債  權  人  凱基商業銀行股份有限公司


法定代理人  龐德明  


債  權  人  中國信託商業銀行股份有限公司


法定代理人  利明献  



債  權  人  合作金庫資產管理股份有限公司

法定代理人  蔡見興  
代  理  人  吳哲毅  
債  權  人  衛生福利部中央健康保險署

法定代理人  李伯璋  


上列債務人聲請消費者債務清理事件，經本院裁定清算程序終止
後移送裁定免責，本院裁定如下：
    主  文
債務人黃庭芸即黃秋香不予免責。
    理  由
一、按法院為終止或終結清算程序之裁定確定後，除別有規定外
    ，應以裁定免除債務人之債務，消費者債務清理條例（下稱
    消債條例）第132條定有明文。次按法院裁定開始清算程序
    後，債務人有薪資、執行業務所得或其他固定收入，扣除自
    己及依法應受其扶養者所必要生活費用之數額後仍有餘額，
    而普通債權人之分配總額低於債務人聲請清算前2年間，可
    處分所得扣除自己及依法應受其扶養者所必要生活費用之數
    額者，法院應為不免責之裁定。但債務人證明經普通債權人
    全體同意者，不在此限；又債務人有下列各款情形之一者，
    法院應為不免責之裁定。但債務人證明經普通債權人全體同
    意者，不在此限：一、於7年內曾依破產法或本條例規定受
    免責。二、故意隱匿、毀損應屬清算財團之財產，或為其他
    不利於債權人之處分，致債權人受有損害。三、捏造債務或
    承認不真實之債務。四、聲請清算前2年內，因消費奢侈商
    品或服務、賭博或其他投機行為，所負債務之總額逾聲請清
    算時無擔保及無優先權債務之半數，而生開始清算之原因。
    五、於清算聲請前1年內，已有清算之原因，而隱瞞其事實
    ，使他人與之為交易致生損害。六、明知已有清算原因之事
    實，非基於本人之義務，而以特別利於債權人中之一人或數
    人為目的，提供擔保或消滅債務。七、隱匿、毀棄、偽造或
    變造帳簿或其他會計文件之全部或一部，致其財產之狀況不
    真確。八、故意於財產及收入狀況說明書為不實之記載，或
    有其他故意違反本條例所定義務之行為，致債權人受有損害
    ，或重大延滯程序。債務人有前條各款事由，情節輕微，法
    院審酌普通債權人全體受償情形及其他一切情狀，認為適當
    者，得為免責之裁定，消債條例第133條、第134條、第135
    條亦分別定有明文。又消債條例之立法目的，在於使陷於經
    濟上困境之消費者，得分別情形依該條例所定重建型債務清
    理程序（更生）或清算型債務清理程序（清算）清理債務，
    藉以妥適調整其與債權人及其他利害關係人之權利義務關係
    ，保障債權人之公平受償，並謀求消費者經濟生活之更生機
    會，從而健全社會經濟發展；消費者依清算程序清理債務，
    於程序終止或終結後，為使其在經濟上得以復甦，以保障其
    生存權，除另有上述消債條例第133條、第134條所規定不予
    免責之情形外，就債務人未清償之債務原則上採免責主義（
    消債條例第1條、第132條立法目的參照）。
二、本件債務人於民國110年5月28日向本院聲請債務清理之調解
    ，於110年8月16日調解不成立。債務人於法院調解不成立之
    日起20日內，向本院聲請清算，依消債條例第153條之1第2
    項規定，以其調解之聲請，視為清算之聲請。嗣本院以110
    年度消債清字第60號裁定（下稱系爭裁定），諭知債務人自
    111年1月27日下午5時起開始清算程序，並命司法事務官進
    行清算程序；經本院司法事務官進行清算程序，查債務人名
    下之中華郵政股份有限公司存款為0元、新安東京海上產物
    保險股份有限公司保單無解約金、全球人壽保險股份有限公
    司保單無解約金資料、中國人壽保險股份有限公司保單無投
    保資料、106年3月出廠之機車則已逾使用年限，殘值有限，
    是其名下財產皆難認有處分之實益，堪認本件清算財團之財
    產不敷清償財團費用與財團債務，並經本院民事執行處函詢
    全體債權人就終止清算一事表示意見，遂於111年6月10日以
    111年度司執消債清字第10號裁定清算程序終止等情，業經
    調取本院110年度消債清字第60號、111年度司執消債清字第
    10號卷宗核閱屬實，依上開規定，本院應裁定是否准許債務
    人免責。
三、經本院依職權通知全體債權人就債務人是否應予免責具狀表
    示意見，意見分述如下：
  ㈠衛生福利部中央健康保險署陳述略以：基於本署保險費債權
    為公法上之請求權，係全體國民醫療照護之保障，請依法裁
    判，本署無意見等語（消債職聲免卷第39頁）。
　㈡合作金庫資產管理股份有限公司陳述略以：債權人未見債務
    人為清償債務付出如何之努力，亦未見債務人具何應為免責
    之事由，僅見債務人欲藉消債條例脫免清償債務之責任。請
    鈞院詳查債務人是否有消債條例第133條、第134條所定不免
    責事由，並裁定債務人不免責等語（消債職聲免卷第43頁）
    。
  ㈢台北富邦商業銀行股份有限公司陳述略以：不同意債務人免
    責。債權人等無法藉電子閘門獲悉債務人近年來所得及財產
    變化之軌跡，進而掌握其是有否惡意操作之蹊蹺。在債務人
    尚有固定所得前提下，卻不積極與各該債權人勉力達成債務
    協商，尚請鈞院實質審查。又本件債務人是擔任第三人就學
    貸款之連帶保證人，學生就學期間至畢業後滿1年止，貸款
    利息皆由政府負擔，至畢業後1年始開始分期攤還本息，債
    務人得因此暫緩繳納學費、脫免扶養義務，以累積財富，惟
    事後卻因無力清償，而將其負債轉由銀行承擔，顯非事理之
    平，亦與政府辦理就學貸款之宗旨有悖。債權人於消債條例
    清理程序中已蒙受相當損失，請鈞院詳審消債條例第133條
    前段之規定，對債務人所發生之債務裁定不予免責等語（消
    債職聲免卷第45至46頁）。
　㈣中國信託商業銀行股份有限公司陳述略以：本件不應裁定免
    責。依系爭裁定所載債務人每月入不敷出，就超支部分債務
    人如何負擔，是否另有收入未列於財產及收入狀況說明書，
    亦或有隱匿之事實，是債務人應有消債條例第134條第2款、
    第8款，毀損應屬清算財團之財產，或為其他不利於債權人
    之處分，及故意於財產及收入狀況說明書為不實之記載，而
    應裁定不免責之事由。並請鈞院調查債務人是否有構成消債
    條例第133條、第134條其他各款不免責之事由，且債務人目
    前約49歲，具工作能力與還款能力，當竭力清償債務等語（
    消債職聲免卷第47頁）。
　㈤玉山商業銀行股份有限公司陳述略以：不同意債務人免責，
    請鈞院依職權調查是否符合消債條例第133條、第134條之情
    事，若無以上之情事，請依職權裁定，本行將依裁定結果配
    合辦理（消債職聲免卷第51頁）。
  ㈥凱基商業銀行股份有限公司陳述略以：倘債務人收入扣除每
    月支出後尚有剩餘，法院應裁定債務人不免責，且觀債務人
    今因其不當借貸所衍生自認無力清償之債務，應當裁定其清
    算程序不免責等語（消債職聲免卷第55頁）。
  ㈦花旗(台灣)商業銀行股份有限公司陳述略以：不同意債務人
    免責，請鈞院調查債務人是否有消債條例第133條、第134條
    各款不免責之事由等語（消債職聲免卷第99頁）。
  ㈧華南商業銀行股份有限公司陳述略以：不同意免責，倘債務
    人有消債條例第133條或第134條各款不免責之情形，即應予
    不免責之裁定等語（消債職聲免卷第103頁）。
四、本院之判斷：
　㈠債務人有消債條例第133條所定應為不免責之情形：
　⒈債務人有「法院裁定開始清算程序後，債務人之薪資所得及
    其他固定收入，扣除自己及依法應受其扶養者所必要生活費
    用之數額後，仍有餘額」之事實：
　⑴債務人於110年5月28日向本院聲請債務清理之調解，惟調解
    不成立，債務人復於調解不成立之日起20日內向本院聲請清
    算，應以其調解之聲請視為清算之聲請。又債務人經本院以
    110年度消債清字第60號裁定自111年1月27日下午5時起開始
    清算程序，並於111年6月10日裁定清算程序終止等情，已如
    前述，是本件調查債務人經法院開始清算程序後，其薪資及
    其他收入之所得，扣除自己及依法應受其扶養者所必要生活
    費用之數額後有無餘額，應自111年1月27日下午5時起算。
　⑵債務人自法院裁定開始清算程序後之收入狀況：
    債務人陳報於清算程序後，曾於111年3月或4月間，到朋友
    營業之麵店短暫幫忙4天，每天工作4小時，每小時時薪160
    元，共領取2,560元（計算式：160元×4小時×4日＝2,560元）
    。此外，債務人每月收入多來自前配偶鍾國鴻給付之扶養費
    12,000元，以及偶有訂單，會做一點手工烘焙出售，每月約
    1,500元至3,000元之補貼。另外，債務人亦固定領有臺南市
    政府發給之租屋補助每月3,600元（自110年11月起每月3,20
    0元；自111年3月起每月3,600元），此有債務人提出之臺南
    市政府111年2月7日府都更字第1110181823號函、郵政存簿
    儲金簿封面及內頁明細等在卷可佐（消債職聲免卷第73至81
    、85至89頁)，是認債務人每月收入約有17,850元【計算式
    ：12,000元＋（1,500元＋3,000元）÷2＋3,600元＝17,850元】
    。
　⑶債務人自法院裁定開始清算程序後之支出狀況：
　　按債務人必要生活費用，以最近一年衛生福利部或直轄市政
    府所公告當地區每人每月最低生活費1.2倍定之；受扶養者
    之必要生活費用，準用第一項規定計算基準數額，並依債務
    人依法應負擔扶養義務之比例認定之，消債條例第64條之2
    第1、2項定有明文。是以111年臺南市公告之每人每月最低
    生活費14,230元之1.2倍計算之，債務人及其受扶養人每人
    每月必要生活費用，應以17,076元為認定基準。而債務人陳
    報每月必要生活費用為16,000元（含房租，消債清卷第17頁
    ），未逾上開基準，應為可採。又債務人尚需撫養1名子女
    ，其每月撫養費上限應為8,538元【計算式：17,076元÷2人＝
    8,538元；該名子女由債務人及該名子女之父親共同扶養，
    聲請人應負擔2分之1，消債清卷第23、187頁】，而債務人
    主張之扶養費用每月1,000元（消債清卷第17、135頁），未
    逾此範圍，堪認合理。是以，債務人自本院裁定開始清算程
    序後，每月必要生活費用及扶養費應為17,000元（計算式：
    個人必要生活費用16,000元＋受扶養者必要生活費用1,000元
    ＝17,000元）。
　⑷綜上，債務人自本院裁定開始清算程序後，確實有固定收入
    ，扣除自己及依法應受其扶養者所必要生活費用之數額後，
    仍有餘額850元（計算式：17,850元-17,000元＝850元）之事
    實，堪予認定。
　⒉債務人有「普通債權人之分配總額低於債務人聲請清算前2年
    間，可處分所得扣除自己及依法應受其扶養者所必要生活費
    用之數額」之事實：
　⑴債務人聲請清算前2年（即自108年5月28日起至110年5月27日
    止），每月收入多來自前配偶鍾國鴻給付之扶養費12,000元
    以及手工零工之收入4,000元，總計約為16,000元（計算式
    ：12,000元＋4,000元＝16,000元）；又分別於109年7月及110
    年6月各領取中央補助之疫情擴大急難紓困款20,000元，以
    及自110年2月起，每月領取3,200元之租金補助，此有債務
    人提出之財產及收入狀況說明書、收入切結書及臺南市政府
    110年10月29日府社助字第1101315221號函（消債清卷第17
    、43、187頁）在卷可憑。是債務人聲請清算前2年間之可處
    分所得應為416,800元【計算式：16,000元×24＋20,000元＋3,
    200元×4＝416,800元】。
　⑵依消債條例第64條之2規定，108年至110年臺南市公告之每人
    每月最低生活費依序為12,388元、12,388元、13,304元，以
    1.2倍計算，108年至110年每月必要生活費用標準依序應為1
    4,866元、14,866元、15,965元（元以下四捨五入）。而債
    務人主張清算前二年之每月必要生活費用為16,000元（消債
    清卷第17頁），已逾108年至110年之最低生活標準，然未提
    相關收據證明有逾越前揭生活標準之必要，是其108年至110
    年每月必要生活費用仍以上開標準計算。至於債務人108年5
    月至109年5月間每月扶養1名子女之撫養費應以7,433元（計
    算式：14,866元÷2人＝7,433元）為上限；109年6月至109年1
    2月間每月扶養1名子女之撫養費應以7,033元【計算式：（1
    4,866-800）元÷2人＝7,033元；自109年6月起每月領取兒少
    補助800元，消債清第187頁】為上限；110年每月撫養費應
    以7,583元【計算式：（15,965-800）元÷2人＝7,583元，元
    以下四捨五入】為上限。而債務人主張之每月撫養費為1,00
    0元，未逾上述範圍，應屬可採。則債務人聲請清算前2年之
    必要支出應為386,137元【計算式：｛14,866元×（4/31＋19）
    ＋15,965元×（4＋27/31）｝＋1,000元×24月＝386,137元，元以
    下四捨五入】。
　⑶準此，聲請人於聲請清算前2年間（即自108年5月28日起至11
    0年5月27日止），可處分所得416,800元扣除自己及依法應
    受其扶養者所必要生活費用386,137元後，尚餘30,663元（
    計算式：416,800元－386,137元＝30,663元），然普通債權人
    於清算程序中均無任何受償，是本件確實有「債權人之分配
    總額低於債務人聲請清算前2年間，可處分所得扣除自己及
    依法應受其扶養者所必要生活費用之數額」之事實。
  ⒊又債務人未經普通債權人全體同意免責，從而，債務人該當
    消債條例第133條不免責事由。
  ㈡債務人無消債條例第134條各款所定應為不免責之情形：
　  消債條例關於清算程序是以免責主義為原則，不免責為例外
    ，倘債權人主張債務人有消債條例第134條各款所定不免責
    之情事，應由債權人就債務人有合於上開各款要件之事實，
    提出相當之事證證明之，惟本件債權人均未具體說明或提出
    相當事證證明，本院亦查無債務人有何消債條例第134條所
    列各款之不免責事由，自難認債務人有消債條例第134條各
    款所定不免責事由之情事存在，故聲請人並無消債條例第13
    4條所定不免責事由之存在，堪可認定。
五、綜上所述，債務人既有消債條例第133條不應免責之情形，
    復未經普通債權人全體同意免責，依首揭規定，債務人不得
    免責，爰裁定如主文。另債務人受不免責裁定確定後，繼續
    清償債務，達消債條例第141條、第142條規定之數額時，仍
    得聲請法院裁定免責，惟債務人尚有衛生福利部中央健康保
    險署之優先債權36,084元未清償（司執消債清卷第126頁，
    全民健康保險法第39條規定本保險之保險費、滯納金優先於
    普通債權），債務人於有優先權之債權人未受全部清償前，
    不得依消債條例第141條、第142條規定聲請免責（消債條例
    施行細則第41條第2項規定參照），附此敘明。
中　　華　　民　　國　  111　　年　　11  月　　 28 　 日
                  消債第四庭    法  官　廖建瑋
以上正本證明與原本無異。
如不服本裁定，得於收受裁定正本後10日內向本院提出抗告狀，
並繳納抗告裁判費新臺幣1,000元。
中　　華　　民　　國　  111　　年　　11  月　　 28 　 日
                                書記官  鄭梅君　　
附錄：
一、債務人繼續清償得聲請法院裁定免責之規定：
    消費者債務清理條例第141條第1項：
    債務人因第133條之情形，受不免責之裁定確定後，繼續清
    償達該條規定之數額，且各普通債權人受償額均達其應受分
    配額時，得聲請法院裁定免責。
    消費者債務清理條例第142條第1項：
    法院為不免責或撤銷免責之裁定確定後，債務人繼續清償債
    務，而各普通債權人受償額均達其債權額之20%以上者，法
    院得依債務人之聲請裁定免責。
二、債務人嗣後聲請法院裁定免責之說明：
    債務人嗣後聲請裁定免責時，須清償各普通債權之最低應受
    分配額。
附表：（新臺幣，元以下4捨5入）          編號 債權人 債權總額 公告之債權比例  債務人依消債條例第133條規定所應清償之最低總額（計算式：30,663元×公告債權比例）  依消債條例第142條所定各普通債權人應受償金額（債權額20％）  1 華南商業銀行股份有限公司 506,355元 23.8％  7,298元  101,271元  2 台北富邦商業銀行股份有限公司 302,909元 14.23％  4,363元  60,582元  3 花旗(台灣)商業銀行股份有限公司 92,726元 4.36％  1,337元  18,545元  4 玉山商業銀行股份有限公司 67,336元 3.16％   969元  13,467元  5 凱基商業銀行股份有限公司 338,897元 15.93％  4,885元  67,779元  6 中國信託商業銀行股份有限公司 708,210元 33.28％  10,205元  141,642元  7 合作金庫資產管理股份有限公司 111,522元 5.24％  1,607元  22,304元  備註： ⒈本附表債權總額欄、公告之債權比例欄所示數額，是依本院111年度司執消債清字第10號清算事件，111年5月16日公告之債權表所示無擔保及無優先債權人債權總額及債權比率為據（見司執消債清字卷第126頁至第128頁）。 ⒉本院111年度司執消債清字第10號清算事件111年5月16日公告之債權表所示劣後債權，依消債條例第29條、消債條例施行細則第39條之規定，不計入債權總額。 ⒊本件債務人因清算財團不敷清償清算財團費用及債務，而經終止清算程序，是本件全體債權人於清算程序中未獲任何清償。